【裁判字號】    98,訴,417
【裁判日期】    981231
【裁判案由】    確認買賣關係不存在等
【裁判全文】
臺灣嘉義地方法院民事判決               98年度訴字第417號
原      告  京城商業銀行股份有限公司
法定代理人  乙○○
訴訟代理人  甲○○
被      告  丁○○
            丙○○
共      同
訴訟代理人  林芳榮律師
上列當事人間確認買賣關係不存在等事件，經本院於民國98年12
月18日言詞辯論終結，判決如下：
    主  文
原告之訴駁回。
訴訟費用由原告負擔。
    事實及理由
一、原告起訴主張：
  (一)原告原名臺南區中小企業銀行股份有限公司，已奉准更名為
    京城商業銀行股份有限公司，並經核准在案，先予敘明。本
    件訴外人即主債務人蘇俊銘邀同被告丙○○及訴外人蘇正勝
    、蘇陳帖為連帶保證人，於民國94年6月7日向原告借款新臺
    幣（下同）17,600,000元，期間自94年6月7日起至109年6月
    7日止。詎主債務人蘇俊銘自98年2月7日起即未依約繳納本
    息，尚欠本金16,187,822元及自98年2月7日起計算之利息、
    違約金，被告丙○○應負連帶清償責任，卻將其所有坐落嘉
    義縣朴子市鎮○段1976地號土地（下稱系爭土地），與其妹
    即被告丁○○訂定土地買賣契約（下稱系爭契約），並於98
    年3月17日辦畢所有權移轉登記。原告已對主債務人蘇俊銘
    、債務人蘇正勝聲請強制執行，現正執行中。
  (二)被告間是否存有買賣關係，對原告私法上地位有侵害危險，
    且得以本件確認之判決除去，原告有提起確認之訴之法律上
    利益。又被告間為旁系血親關係，系爭契約並無對價給付，
    且係發生在主債務人蘇俊銘財務惡化之際，系爭土地尚有合
    作金庫商業銀行股份有限公司（下簡稱合庫銀行）抵押權60
    0萬元，被告丙○○當無移轉所有權卻仍繼續背負連帶債務
    之理。被告丙○○為擔保物提供人及連帶保證人，其須連帶
    清償之債務係合庫銀行債權餘額480萬元，而非系爭契約第3
    條所載250萬元，此與被告所辯係背胎買賣，買賣資金即貸
    款金額乙節，差距甚大。系爭契約屬通謀為虛偽意思表示，
    依民法第87條第1項規定為無效，渠等所為系爭土地移轉登
    記亦為通謀虛偽意思表示而無效，土地所有權人仍為被告丙
    ○○，被告丙○○怠於依民法第767條規定請求回復登記，
    原告為保全債權，自得依民法第242條規定為先位聲明，以
    債權人地位，代位丙○○行使權利。又原告與主債務人蘇俊
    銘之債權債務關係存在，係發生於系爭買賣行為之前，又最
    高限額抵押權於決算前，債權額尚屬不知，系爭土地對原告
    仍具擔保作用，且因時值金融風暴，土地價格被壓制，合庫
    銀行能給予融資貸款500萬元，可見系爭土地保值性及增值
    性皆相當高，系爭買賣行為使被告丙○○積極財產減少，致
    原告債權確保受有損害。本件縱認被告間並非通謀虛偽意思
    表示，被告間為姊妹關係，由被告丁○○陳述可證已知悉家
    庭經濟狀況，包括資產及負債，且被告丙○○明知系爭土地
    仍有價值，為避免其遭原告追償，預為脫產行為，不僅減少
    其不動產所有權之財產，且無買賣價款清償本件借款，顯有
    害於原告權利。被告丁○○買受系爭土地時，顯知悉被告丙
    ○○喪失系爭土地之所有權，將導致債權人無法查封拍賣系
    爭土地取償，亦有損原告權益，如系爭土地無價值，被告無
    必要大費周章辦理所有權移轉登記，爰依民法第244條第2、
    4項規定為備位聲明。
  (三)並為先位聲明：確認被告間就系爭土地，於98年3月17日所
    為之買賣關係不存在；被告丁○○應塗銷系爭土地於98年3
    月17日所為之所有權移轉登記。備位聲明：被告間就系爭土
    地，於98年3月17日所為買賣行為暨所有權移轉登記行為應
    予撤銷；被告丁○○應塗銷系爭土地於98年3月17日以買賣
    為登記原因之所有權移轉登記。
二、被告答辯以：
  (一)被告丙○○於95年5月4日以系爭土地、被告丁○○以鄰地即
    同段1977地號2筆土地為擔保，向合庫銀行辦理借款並設定
    600萬元抵押權，以借款給付上開2筆土地買賣價款，因被告
    丁○○為公務員，有公務員薪俸收入，債信較佳，合庫銀行
    要求以被告丁○○為借款人，被告丙○○列為連帶保證人，
    在法律上效果相同，後因被告丙○○失業無工作收入，無力
    繳納本息，合庫銀行繳款明細所示金額均由被告丁○○繳納
    ，於98年3月被告商議將系爭土地移轉登記予被告丁○○，
    由被告丁○○單獨負擔繳納本息義務（俗稱背胎買賣登記）
    ，亦即被告丁○○是以抵押借款債務600萬元價金，向被告
    丙○○購買系爭土地，買賣資金即是貸款金額，又合庫銀行
    為確保債權不可能同意塗銷被告丙○○之債務人及義務人身
    份，此非被告丙○○所願，且欲辦理塗銷抵押登記前遭原告
    執行查封，無法辦理塗銷事宜。本件送地政機關辦理所有權
    移轉登記之公契以公告現值為價金，系爭契約則係實際買賣
    情形，相關買賣土地及向合庫銀行聯貸均委由土地代書辦理
    ，被告對相關細節不瞭解，本件係合法買賣，被告丁○○係
    善意第三人，非虛偽買賣。
  (二)系爭土地無論是登記在被告何人名下，合庫銀行均可拍賣系
    爭土地取償，參考朴子市公所就相鄰土地標售公告價格論計
    ，系爭土地現值僅2,675,138元，且系爭土地原為墳墓地，
    係朴子市公所清墳標售，加以土地市場價格滑落，目前需價
    賠售，縱登記於被告丙○○名下，原告對其強制執行，也無
    法取償，原告請求塗銷所有權登記無實益，權利無保護必要
    。又被告丙○○僅係主債務人蘇俊銘之連帶保證人，原告已
    對主債務人蘇俊銘為強制執行，拍賣之抵押物經鑑價底價為
    25,392,000元，超出原告債權17,600,000元，縱依底價未拍
    定賣出，但原告可以承受，債權可以全部保障，被告丙○○
    之保證義務尚未發生，原告無權干涉被告丙○○之財產運用
    。被告間「背胎買賣」有買賣契約書、合法報稅、並經貸款
    之合庫銀行認可，是真實買賣，原告對於被告虛偽買賣及是
    否妨害其債權行使未為舉證，應駁回其訴。
  (三)並為聲明：原告之訴駁回。
三、原告主張被告間為旁系血親姊妹關係，被告丙○○為原告與
    主債務人蘇俊銘借款之連帶保證人，積欠原告借款尚未清償
    ，被告丙○○所有系爭土地於98年3月17日以買賣為原因移
    轉登記予被告丁○○等情，被告不爭執，並有借據、約定書
    、本院支付命令、土地登記謄本等在卷可稽，堪信為真。
四、原告主張被告間就系爭土地之買賣移轉行為係基於通謀虛偽
    意思表示，依民法第87條第1項規定買賣關係無效，縱認買
    賣移轉行為屬實，被告丙○○之財產為原告與主債務人蘇俊
    銘之借款連帶債務總擔保，系爭契約損及原告債權，依民法
    第244條第2項聲請撤銷等情，為被告否認並辯稱：本件由被
    告向合庫銀行辦理貸款購買系爭土地及其鄰地即同段1977地
    號2筆土地，因被告丙○○無固定收入，借款金額均由被告
    丁○○繳納，被告乃以清償系爭借款為買賣對價，訂定系爭
    契約，欲辦理被告丙○○抵押權塗銷之際，即遭原告查封，
    且合庫銀行為確保債權，不可能同意塗銷被告丙○○抵押權
    及連帶保證，並非被告丙○○所願，本件為合法真實買賣，
    原告對於被告虛偽買賣及是否妨害其債權行使未為舉證，應
    駁回其訴等語。則本件爭點在於系爭土地買賣移轉行為是否
    為通謀虛偽意思表示而無效，原告得否依民法第244條第2項
    規定聲請撤銷系爭土地買賣及移轉登記行為。
五、先位部分：
  (一)按確認法律關係之訴，非原告有即受確認判決之法律上利益
    者，不得提起之，民事訴訟法第247條第1項定有明文。所謂
    即受確認判決之法律上利益，係指法律關係之存否不明確，
    原告主觀上認其在法律上之地位有不安之狀態存在，且此種
    不安之狀態，能以確認判決將之除去者而言，若縱經法院判
    決確認，亦不能除去其不安之狀態者，即難認有受確認判決
    之法律上利益，最高法院52年臺上字第1240號判例參照。本
    件原告主張被告通謀虛偽意思表示，將系爭土地辦理所有權
    移轉登記，系爭契約不存在，有害於原告對被告丙○○之債
    權，原告之債權受有侵害，得以提起本件確認之訴排除之，
    參以系爭借款金額為500萬元，尚有借款餘額約480萬元，目
    前按月繳納等情，有合庫銀行北朴子分行98年9月9日合金北
    朴營字第0980003318號函附借據影本及放款帳務資料查詢單
    在卷可稽，則如被告所辯上開2筆土地有相當於借款約500萬
    元價值，以持續繳納本息情況下，債務將持續減少，系爭土
    地尚非無殘值供作原告債權擔保等情以觀，原告提起確認之
    訴，合於前揭規定，應予准許，先予敘明。
  (二)按當事人主張有利於己之事實者，就其事實有舉證之責任，
    民事訴訟法第277條前段定有明文。又主張法律關係存在之
    當事人，僅須就該法律關係發生所須具備之特別要件，負舉
    證之責任，至於他造主張有利於己之事實，應由他造舉證證
    明；第三人主張表意人與相對人通謀而為虛偽意思表示者，
    該第三人應負舉證之責，最高法院48年臺上字第887號、同
    院48年臺上字第29號判例要旨可資參照。本件原告主張被告
    間就系爭土地之買賣移轉行為不存在，因被告抗辯確有買賣
    移轉之意思表示合致，並已辦理所有權移轉登記，有被告提
    出之土地買賣契約書及嘉義縣朴子地政事務所98年9月3日朴
    地登字第0980006274號函附買賣所有權移轉登記申請書資料
    在卷可稽，且被告辯稱買賣價金即為貸款金額，形式上系爭
    土地之買賣移轉行為要件即已具備，原告為系爭契約以外之
    第三人，其主張該意思表示合致係出於通謀虛偽，自應負舉
    證之責。
  (三)原告主張被告間出於通謀虛偽而為買賣、移轉，係以被告丙
    ○○為合庫銀行借款之連帶保證人，共同擔保清償480萬元
    債務責任，於主債務人蘇俊銘信用惡化之際，將具保值性及
    增值性之系爭土地移轉登記予被告丁○○，又無交付任何價
    金，顯有脫產之嫌等情為其論據。惟被告間係於98年1月4日
    訂立系爭土地買賣契約，主債務人蘇俊銘則係於98年2月7日
    起始未依約向原告繳納本息，兩者相距月餘，而關於被告間
    買賣系爭土地情形，經本院隔離訊問被告結果，被告丁○○
    陳稱略以：伊有投資系爭1976及1977地號土地，本來與姐丙
    ○○各1筆土地，因伊是公務員出面當借款人，丙○○當連
    帶保證人，透過代書將借款500萬元買這2筆土地，丙○○經
    濟狀況比較差，會向伊借錢，因為都是伊繳錢，97年底想結
    清，2筆土地差不多都是250萬元，本來要塗銷抵押權，怎知
    遭假扣押等語；被告丙○○陳述略以：系爭土地係和丁○○
    一起投資，沒想到不景氣，乃向丁○○借錢，去年開始丁○
    ○有向伊要錢，合庫銀行借款沒付過本息，丁○○認為沒有
    保障，系爭土地等於是由丁○○負擔，就賣給她，交給代書
    處理，過戶時要塗銷抵押權就被銀行假扣押等語（均見本院
    98年11月20日言詞辯論筆錄），兩人就投資買受上開2筆土
    地，因借款均由被告丁○○繳納，故以清償合庫銀行借款為
    對價，買賣移轉系爭土地予實際繳款之被告丁○○等情之陳
    述相符，本件並非無對價關係。參以被告稅務電子閘門財產
    所得調件明細表所示，被告丁○○確實較被告丙○○有經濟
    資力，且原告確於98年4月2日向本院聲請假處分，並於同年
    月23日聲請假處分強制執行查封系爭土地在案，有本院98年
    度裁全字第473號、98年度執全字第338號假處分裁定暨其執
    行案卷可稽，被告間基於彼此投資土地借款之債權債務關係
    處分系爭土地，尚符常情，自難以被告有姊妹親誼關係，移
    轉登記時點與主債務人蘇俊銘信用惡化時間接近，即推論連
    帶保證人即被告丙○○系爭契約係出於規避原告追償目的所
    為通謀虛偽意思表示。原告主張被告於98年3月17日就系爭
    土地所為買賣移轉行為，出於通謀虛偽意思表示等情，所為
    舉證尚有不足，尚難認其主張為真。
六、備位部分：
  (一)按債務人所為之有償行為，於行為時明知有損害於債權人之
    權利者，以受益人於受益時亦知其情事者為限，債權人得聲
    請法院撤銷之，民法第244條第2項定有明文。原告依上開法
    條規定聲請法院撤銷被告所為之有償行為時，應以被告丙○
    ○為該有償行為之時，明知有損害於原告之債權，且為被告
    丁○○所知悉者為限，原告並需就上開得行使撤銷權之要件
    事實，負舉證之責。
  (二)原告主張撤銷系爭土地買賣及移轉登記行為，係以被告丁○
    ○到庭自承：伊會要求主債務人蘇俊銘算給伊聽，知道資產
    大於負債等語；被告丙○○對於本院詢問系爭土地沒有買賣
    價款，是單純過戶乙節為肯定回答（均見本院98年11月20日
    言詞辯論筆錄）等情為其論據，然按有擔保物權(抵押權、
    質權)之債權，其擔保物之價值超過其債權額時，毋庸行使
    撤銷權以資保全，最高法院59年臺上字第313號判例意旨可
    資參照，本件原告主張未清償之債權額約為16,187,822元，
    有原告起訴狀可稽，而原告針對主債務人蘇俊銘及訴外人蘇
    正勝設定抵押權擔保之不動產聲請強制執行，經鑑價實施第
    1次公開拍賣之價值總計約有25,392,000元乙節，有本院民
    事執行處公開拍賣通知影本1份在卷可稽，則以強制執行拍
    賣價金高於債權額以觀，主債務人蘇俊銘及訴外人蘇正勝資
    產未必已無資力清償，原告主張被告丙○○出售系爭土地之
    有償行為，有損害於其權利，舉證尚有不足。又以本件被告
    間98年1月間出售系爭土地、同年3月間移轉登記時，主債務
    人蘇俊銘客觀上是否已無法清償對原告所負上開債務容有爭
    議，而系爭契約係以清償合庫銀行借款金額為對價等情以觀
    ，被告丁○○所陳知道伊家資產大於負債；被告丙○○陳稱
    無支付價金單純過戶等情，均非無據，自難據為推斷被告於
    系爭土地買賣及移轉行為時知悉有害原告權利。原告就被告
    為有償行為時明知有損害於其權利之主觀要件舉證亦有不足
    ，自難認得依民法第244條第2項規定撤銷被告間所為有償行
    為。
七、綜上，原告未能舉證證明被告間就系爭土地買賣移轉行為係
    通謀而為虛偽意思表示，亦未就被告於系爭土地買賣時，係
    明知有損害於原告債權一事，舉證以實其說，從而，原告先
    位聲明請求確認被告間就系爭土地買賣關係不存在，被告丁
    ○○應將系爭土地所有權移轉登記塗銷；備位聲明請求撤銷
    被告間就系爭土地買賣暨所有權移轉登記行為，被告丁○○
    應將系爭土地所有權移轉登記塗銷等情，均無理由，應予駁
    回。
八、兩造其餘攻擊防禦方法及未經援用之證據方法，經審酌後均
    不影響本判決之結果，爰不一一論駁，附此敘明。
九、據上論結，原告之訴為無理由，依民事訴訟法第78條，判決
    如主文。
中    華    民    國    98    年    12    月    31    日
                  民事第三庭  法  官  陳端宜
以上正本係照原本作成。
如對本判決上訴須於判決送達後20日內向本院提出上訴狀。
中    華    民    國    98    年    12    月    31    日
                              書記官  王美珍

司法院資訊處製作；財團法人民間司法改革基金會備份。
